---
title: "沖本本　第一章"
site: bookdown::bookdown_site
output:
  bookdown::gitbook: default
---

# 問題（p.17）
2019年のGWは10連休ということで、私[HRY](https://twitter.com/hiyakebaka)は昨日は飲み会に誘われていたものの非リアであり、10連休のほとんどを引きこもるつもりでいます。ですが、このせっかくの10連休はアクティブな引きこもりになろうということで、指導教授から「VARモデルについては、これを見といて。」と渡された[『経済・ファイナンスデータの　計量時系列分析』](https://www.amazon.co.jp/%E7%B5%8C%E6%B8%88%E3%83%BB%E3%83%95%E3%82%A1%E3%82%A4%E3%83%8A%E3%83%B3%E3%82%B9%E3%83%87%E3%83%BC%E3%82%BF%E3%81%AE%E8%A8%88%E9%87%8F%E6%99%82%E7%B3%BB%E5%88%97%E5%88%86%E6%9E%90-%E7%B5%B1%E8%A8%88%E3%83%A9%E3%82%A4%E3%83%96%E3%83%A9%E3%83%AA%E3%83%BC-%E6%B2%96%E6%9C%AC-%E7%AB%9C%E7%BE%A9/dp/4254127928)（通称：沖本本）を読み直して、章末問題を解いていければと思っています。もし解答に間違い等があれば、私のTwitter垢にご指摘のコメントを頂ければ幸いです。


## 弱定常過程において、$\gamma_{k}=\gamma_{-k}$が成立することを確認せよ。
弱定常過程はp.24に載っている$y_{t}=\mu+\epsilon_{t}, \epsilon_{t} \sim W . N .\left(\sigma^{2}\right)$  　(1.8)とします。
採用するデータは、`JohnsonJohnson`にします。このデータは1960〜1980年におけるジョンソン＆ジョンソンのシェアあたりの四半期収益を示す時系列データです。
それでは、問題に取り組んでいきます。

```{r}
# 外部パッケージ
library(tidyverse)

# 対象データ
dataset <- JohnsonJohnson
# datasetの平均と標準偏差
mu <- mean(dataset); sd <- sd(dataset)
# 定数k
k <- runif(1, min = 1, max = length(dataset)) %>% as.integer()
# ホワイトノイズ
set.seed(1)
white.noise <- rnorm(n = length(dataset), mean = 0, sd = sd)
white.noise_ts <- ts(white.noise, start = 1)
# 弱定常過程
y_t <- mu + white.noise_ts
# k次のラグデータ
y_t_k <- stats::lag(x=y_t, k=k)
gamma_k_t <- cov(y_t, y_t_k)
# γ_-k
y_t_minusk <- stats::lag(x=y_t, k=-k)
gamma_minusk <- cov(y_t, y_t_minusk)
# 問題文の式が成り立つか確認
gamma_k_t == gamma_minusk
```
これで、視覚的に$\gamma_{k}=\gamma_{-k}$が成立することが確認できます。


## $y_{t}=\mu+\epsilon_{t}, \epsilon_{t} \sim W . N .\left(\sigma^{2}\right)$　(1.8)が弱定常過程であることを確認せよ。
任意のtとkに対して

$\begin{aligned} E\left(y_{t}\right) &=\mu \\ \operatorname{Cov}\left(y_{t}, y_{t-k}\right) &=E\left[\left(y_{t}-\mu\right)\left(y_{t-k}-\mu\right)\right]=\gamma_{k} \end{aligned}$

が成立する場合、過程は弱定常（定常）といわれます。(p.8)

対象とする過程が定常過程かどうかは、[ADF検定](https://ja.wikipedia.org/wiki/%E6%8B%A1%E5%BC%B5%E3%83%87%E3%82%A3%E3%83%83%E3%82%AD%E3%83%BC%E2%80%93%E3%83%95%E3%83%A9%E3%83%BC%E6%A4%9C%E5%AE%9A)により確認することができます。ADF検定とは、帰無仮説「過程が単位根過程である」が棄却されれば定常過程であるとする検定です。単位根過程については、5章で詳しく述べられています。
```{r}
tseries::adf.test(y_t)
```
この結果には、p値が0.01以下であることが示されています。よって、帰無仮説は棄却され、$y_{t}=\mu+\epsilon_{t}, \epsilon_{t} \sim W . N .\left(\sigma^{2}\right)$　(1.8)は定常過程であるといえます。

1.1と1.2の数式に基づいた解法は[こちら](https://qiita.com/aokikenichi/items/2c833ecd4ef2e3c77443)のQiita記事をご覧になるとよいでしょう。

## 正規ホワイトノイズを発生させ、図1.3と同様の図を描け。
```{r}
# 平均0、標準偏差1
wn1 <- data.frame(x = 1:100, y = rnorm(100, mean = 0, sd = 1))
ggplot(wn1) + geom_line(aes(x=x, y=y)) + ggtitle("(a)μ=0, σ=1") + xlim(0, 100)
# 平均2、標準偏差1
wn2 <- data.frame(x = 1:100, y = rnorm(100, mean = 2, sd = 1))
ggplot(wn2) + geom_line(aes(x=x, y=y)) + ggtitle("(b)μ=2, σ=1") + xlim(0, 100)
# 平均―2、標準偏差1
wn3 <- data.frame(x = 1:100, y = rnorm(100, mean = -2, sd = 1))
ggplot(wn3) + geom_line(aes(x=x, y=y)) + ggtitle("(c)μ=-2, σ=1") + xlim(0, 100)
# 平均0、標準偏差2
wn4 <- data.frame(x = 1:100, y = rnorm(100, mean = 0, sd = 2))
ggplot(wn4) + geom_line(aes(x=x, y=y)) + ggtitle("(d)μ=0, σ=2") + xlim(0, 100)
# 平均0、標準偏差3
wn5 <- data.frame(x = 1:100, y = rnorm(100, mean = 0, sd = 3))
ggplot(wn5) + geom_line(aes(x=x, y=y)) + ggtitle("(e)μ=0, σ=3") + xlim(0, 100)
# 平均2、標準偏差2
wn6 <- data.frame(x = 1:100, y= rnorm(100, mean = 2, sd = 2))
ggplot(wn6) + geom_line(aes(x=x, y=y)) + ggtitle("(f)μ=2, σ=2") + xlim(0, 100)
```

## 弱定常過程であるが、強定常過程でない確率過程の例を考えよ。
この問いに関しては、正直分かりませんw

少なくともその一つとして、今までに扱った（1.8）式のモデルはそれに当てはまるはずです。

$y_{t}=\mu+\epsilon_{t}, \epsilon_{t} \sim W . N .\left(\sigma^{2}\right)$

強定常性をもった定常過程の例として代表的なものは、定義1.3(p.11)にあるiid系列が挙がります。

$y_{t} \sim i i d\left(\mu, \sigma^{2}\right)$

## ホームページからeconomicdata.xlsをダウンロードして以下の問いに答えよ。
※2019年4月29日現在、[沖本先生のホームページ](http://www.geocities.jp/tatsuyoshi_okimoto/books/tsa.html)が移転されており、当該データがダウンロードできない状態になっています。私は以前ダウンロードしたものを何とか引っ張り出してきました（汗）

このデータは、1975年1月から2005年4月までの月次データで内容は以下の通りです。

- date: 日付
- topix: 東証株価指数（TOPIX）
- exrate: 実効為替レート
- indprod: 季調済み鉱工業生産指数
- cpi: 消費者物価指数（CPI）
- saunemp: 季調済み失業率
- intrate: コールレート

```{r}
economicdata <- read_csv("~\\OkimotoBook\\economicdata.csv")
head(economicdata)
```
*(1) 図1.1と同様なグラフを描け*
```{r}
# TOPIX
topix <- ts(economicdata$topix, start = c(1975,1), frequency = 12)
ts.plot(topix, gpars = list(main="TOPIX", xlab="year", ylab="", ylim=c(0, 3500)))
abline(h=seq(0, 3500, 500), col="gray", lty=2)
# 実効為替レート
exrate <- ts(economicdata$exrate, start = c(1975,1), frequency = 12)
ts.plot(exrate, gpars = list(main="実効為替レート", xlab="year", ylab="", ylim=c(0, 120)))
abline(h=seq(0, 120, 20), col="gray", lty=2)
# 鉱工業生産指数
indprod <- ts(economicdata$indprod, start = c(1975,1), frequency = 12)
ts.plot(indprod, gpars = list(main="鉱工業生産指数", xlab="year", ylab="", ylim=c(0, 120)))
abline(h=seq(0, 120, 20), col="gray", lty=2)
# CPI
cpi <- ts(economicdata$cpi, start = c(1975,1), frequency = 12)
ts.plot(cpi, gpars = list(main="CPI", xlab="year", ylab="", ylim=c(0, 120)))
abline(h=seq(0, 120, 20), col="gray", lty=2)
# 失業率
saunemp <- ts(economicdata$saunemp, start = c(1975,1), frequency = 12)
ts.plot(saunemp, gpars = list(main="失業率", xlab="year", ylab="", ylim=c(0, 6)))
abline(h=seq(0, 6, 1), col="gray", lty=2)
# コールレート
intrate <- ts(economicdata$intrate, start = c(1975,1), frequency = 12)
ts.plot(intrate, gpars = list(main="コールレート", xlab="year", ylab="", ylim=c(0, 14)))
abline(h=seq(0, 14, 2), col="gray", lty=2)
```

*(2) topix, extrate, indprodの対数差分系列を計算せよ。*
```{r}
# 対数差分系列
topix.d <- diff(log(topix), lag = 1, differences = 1)
exrate.d <- diff(log(exrate), lag = 1, differences = 1)
indprod.d <- diff(log(indprod),lag = 1, differences = 1)
# データフレーム化
df.diff <- cbind.data.frame(topix.d, exrate.d, indprod.d)
head(df.diff)
```

*(3) 図1.2と同様なグラフを描け。*
```{r}
# topix.d
ts.plot(topix.d*100, gpars = list(main="TOPIXの変化率", 
                                  xlab="year", ylab="", ylim=c(-20, 15)))
abline(h=seq(-20, 15, 5), col="gray", lty=2)
# exrate.d
ts.plot(exrate.d*100, gpars = list(main="実効為替レートの変化率", 
                                   xlab="year", ylab="", ylim=c(-8, 12)))
abline(h=seq(-8, 12, 2), col="gray", lty=2)
# indprod.d
ts.plot(indprod.d*100, gpars = list(main="鉱工業生産指数の変化率",
                                    xlab="year", ylab="", ylim=c(-5, 5)))
abline(h=seq(-5, 5, 1), col="gray", lty=2)
```

*(4) indprodの変化率に対して、自己相関の検定を行い、図1.4と表1.1の結果を確認せよ。*
```{r}
# 自己相関の検定
acf(diff(economicdata$indprod), type = "correlation", main="日本の経済成長率のコレログラム",
    xlim=c(1, 20), ylim=c(-0.5, 0.5), xlab="ラグ", ylab="自己相関")
```
ラグ次数1~4,13,15に有意水準5％の有意な自己相関がみられます。続いて、かばん検定を行います。
```{r}
targetData <- diff(log(economicdata$indprod))
lag <- 1:10
# Ljung and Boxの統計量によるかばん検定
box.t <- apply(as.matrix(lag), 1, function(x) {
  tmp = Box.test(targetData, type = "Ljung-Box", lag = x)
  return(c(round(tmp$statistic, digits = 2), round(tmp$p.value, digits = 3)))
})

table.box.t <- data.frame(box.t)
rownames(table.box.t) <- c("Q(m)", "p-value")
colnames(table.box.t) <- lag
table.box.t
```
p.17に掲載されている結果と同等な結果が得られました。

*(5) 他のデータを用いて自己相関の検定を行え。*
ここでは、消費者物価指数（CPI) を対象とします。
```{r}
targetData2 <- diff(log(economicdata$cpi))
# 自己相関の検定
acf(targetData2, type = "correlation", main="日本の経済成長率のコレログラム",
    xlim=c(1, 20), ylim=c(-0.5, 0.5), xlab="ラグ", ylab="自己相関")
# Ljung and Boxの統計量によるかばん検定
box.t2 <- apply(as.matrix(lag), 1, function(x) {
  tmp = Box.test(targetData2, type = "Ljung-Box", lag = x)
  return(c(round(tmp$statistic, digits = 2), round(tmp$p.value, digits = 3)))
})

table.box.t2 <- data.frame(box.t2)
rownames(table.box.t2) <- c("Q(m)", "p-value")
colnames(table.box.t2) <- lag
table.box.t2

```

消費者物価指数については、多くのラグ次数で有意な自己相関がみられます。特に、ラグ次数12が顕著ですね。ラグ次数12とは、ちょうど1年分のラグですから、当然といえば当然ですかね。
p値についても10期までのすべてのｍで0.05以下となっており、CPIデータが自己相関を持つことは間違いないですね。

以上です。次の章の問題もマイペースにやっていこうと思います。とりあえず、この後は中日阪神戦でも見ようかな…